臺灣高等法院刑事判決　　　　　　　　96年度上訴字第3134號
上　訴　人
即　被　告　甲○○
選任辯護人　李夏菁律師
　　　　　　梁穗昌律師
上列上訴人因違反臺灣地區與大陸地區人民關係條例等案件，不
服臺灣臺北地方法院95年度易字第2749號，中華民國96年5月31
日第一審判決（起訴案號：臺灣臺北地方法院檢察署95年度偵字
第11884、11885號），提起上訴，本院判決如下：
    主  文
原判決關於甲○○部分撤銷。
甲○○共同違反不得使大陸地區人民非法進入臺灣地區之規定，
處有期徒刑月，減為有期徒刑壹月拾伍日，如易科罰金，以銀
元佰元折算壹日。
    事  實
一、甲○○原係大陸地區人民，且與林宜山原係夫妻關係（雙方
    之婚姻關係於民國91年7月22日終止，林宜山經原審判處拘
    役50日確定），其2人均明知林宜山與甲○○之胞妹即大陸
    地區女子朱瀾嵐之間並無結婚之真意，但為達使朱瀾嵐入境
    臺灣之目的，甲○○與林宜山、朱瀾嵐3人共同基於行使使
    公務員登載不實公文書之概括犯意聯絡，甲○○並與林宜山
    共同基於使朱瀾嵐非法入境臺灣之犯意聯絡，林宜山與朱瀾
    嵐乃先於91年10月14日在大陸地區上海市閘北區公證處虛偽
    登記結婚，回臺後，林宜山即持該公證處所製作之結婚公證
    書、財團法人海峽交流基金會（下稱海基會）出具之證明及
    其本人之戶口名簿等證件，於91年12月11日至臺東縣臺東市
    戶政事務所填具「結婚登記申請書」申辦結婚登記，使該戶
    政事務所承辦戶籍登記之公務員在形式審查後，將此林宜山
    與朱瀾嵐結婚之不實事項登載於其職務上所掌管之戶籍登記
    簿上，並據以核發領得登載林宜山配偶為朱瀾嵐之不實戶籍
    謄本、戶口名簿，足以生損害於戶政機關對於婚姻戶籍登記
    管理之正確性。林宜山復於同日持該戶籍謄本、戶口名簿等
    資料，及以配偶之身分簽名出具擔保朱瀾嵐進入臺灣地區之
    保證責任之「大陸地區人民進入臺灣地區保證書」，向臺東
    縣警察局臺東分局寶桑派出所（下稱寶桑派出所）不知情之
    承辦警員賴建安行使之，以辦理對保事宜，經賴建安實質審
    查後，於前揭保證書上簽註「經查屬實」而准予對保。又於
    同年12月16日，由林宜山持甲○○填妥之「大陸地區人民進
    入臺灣地區旅行證申請書」，連同上開大陸地區結婚公證書
    、海基會證明書及上揭戶籍謄本，向內政部警政署出入境管
    理局（下稱境管局）承辦人員以探親名義申請朱瀾嵐入境臺
    灣地區而行使之，境管局為實質審查後，因而發給旅行證許
    可入境，使朱瀾嵐得於92年4月2日非法進入臺灣地區。嗣於
    94年8月22日15時58分許，林宜山前往臺灣臺北地方法院檢
    察署（下稱臺北地檢署）自首，坦承上情並接受裁判，始察
    知上情。
二、案經林宜山自首，由臺灣臺北地方法院檢察署檢察官偵查起
    訴。
    理  由
壹、程序部分：
一、上訴人即被告甲○○對另於本院96年度上易字第979號被訴
    侵占案件中之偵訊（即臺灣臺北地方法院檢察署94年度偵字
    第630號，下稱偵字第630號）、審判（包含臺灣臺北地方法
    院95年度易字第1337號）中其個人陳述，表示均屬實，且就
    證據能力表示無意見（見本院審判筆錄第5頁）。其辯護人
    雖主張：被告於該案偵訊中就離婚之供述，核與筆錄之記載
    不符云云。惟觀諸本院96年度上易字第979號被告被訴侵占
    案件之卷證資料，被告、辯護人自始均未曾提及偵訊筆錄有
    何記載不實之處，且被告於該案偵訊時，就其與林宜山離婚
    後仍居住一起之事實，始終為相同一致之陳述（見偵字第
    630 號卷第55頁、第130頁、第219頁），難認有辯護人所指
    不符之情事。本院審酌被告於前開被訴侵占案件時所為之陳
    述，既係出於自由意志，當有證據能力。
二、共同被告林宜山於偵訊時之供述，敘及被告之部分，屬本件
    被告以外之人於審判外之陳述，並無刑事訴訟法第159 條之
    1至第159條之5之例外情形，且未經具結，不得為本件之證
    據。
貳、實體部分：
一、被告甲○○固承認其原係大陸地區人民，與被告林宜山原係
    夫妻關係，雙方之婚姻關係已於91年7月22日終止，及朱瀾
    嵐為其胞妹，並知悉朱瀾嵐與林宜山結婚及朱瀾嵐申請入境
    臺灣地區之事實，惟矢口否認有偽造文書及違反臺灣地區與
    大陸地區人民關係條例之犯行，辯稱：林宜山與朱瀾嵐是真
    結婚，伊有聽朱瀾嵐說他們在上海結婚時有舉行儀式，且朱
    瀾嵐來臺的手續都是由林宜山負責辦理，只有其中部分資料
    是林宜山拜託伊代為填寫的云云。經查：
  (一)被告甲○○原係大陸地區人民，且與林宜山原係夫妻關係，
    雙方之婚姻關係已於91年7月22日終止之事實，為被告甲○○所是認，且經證人林宜山證述屬實，並有戶籍謄本一份在
    卷可稽（見偵字第11885號偵卷第12頁）。
  (二)林宜山與朱瀾嵐間確實無結婚真意之事實，業據證人林宜山
    於原審結證稱：甲○○為了讓她妹妹朱瀾嵐可以入境臺灣地
    區，到臺灣找對象、賺錢，所以要求伊與朱瀾嵐結婚，讓朱
    瀾嵐入境臺灣，等朱瀾嵐找到對象賺到錢之後，再與伊離婚
    ，且朱瀾嵐要辦理入境臺灣的申請書、保證書等資料，都是
    由甲○○所填寫等語屬實（見原審卷第83至86頁）。證人丙○○於原審並證稱：91年農曆年間及92年2月間，林宜山及
    甲○○有一起參加渠等朋友間之聚會，那「兩次」見面時，
    甲○○都有向伊表示，想要介紹她妹妹朱小姐給伊當女朋友
    ，在91年農曆年時，伊有與甲○○妹妹見過兩次面，見到的
    那個人就是如同「大陸地區人民入境臺灣地區旅行證申請書
    」照片上的那個人（即朱瀾嵐）等語屬實（見原審卷第237
    至240頁）。丙○○於本院審理時雖改稱：伊見過甲○○「1
    次」，她有介紹她妹妹朱瀾嵐給伊認識，但因伊放不下死去
    的太太，所以沒有與朱瀾嵐交往云云，丙○○就其與被告見
    面之次數雖與原審有不同之陳述，但始終明確指證被告欲介
    紹朱瀾嵐與其交往之事實，加以被告介紹朱瀾嵐予丙○○之
    時間距本院審理時已隔約4年餘，縱有若干細節事項記憶不
    清或錯漏之處，亦在所難免，惟無礙於被告於91年底至92年
    初間有介紹朱瀾嵐予丙○○當女友之事實。衡以朱瀾嵐在與
    林宜山「結婚」（即91年10月14日）後至92年2月間，仍透
    過被告在臺灣地區找尋結婚對象等情，足見林宜山所為上開
    證述，應非虛妄，堪予採信，益徵被告確實係為使朱瀾嵐順
    利來臺找對象，而要求林宜山與朱瀾嵐辦理假結婚，其主觀
    上確實知悉林宜山與朱瀾嵐間並無結婚之真意，而與林宜山
    及朱瀾嵐間確實具有共同行使使公務員登載不實事項之公文
    書之概括犯意，及與林宜山具有使朱瀾嵐非法入境臺灣之犯
    意聯絡甚明。
  (三)再者，關於申請朱瀾嵐入境臺灣地區所需之「大陸地區人民
    入境臺灣地區旅行證申請書」、「大陸地區人民進入臺灣地
    區保證書」，均為被告所填寫乙節，為被告所是認，且據證
    人林宜山證述明確，堪認被告於客觀上確實有參與並分擔本
    件行使使公務員登載不實事項之公文書及使朱瀾嵐非法入境
    臺灣等犯行無訛。而林宜山於91年12月11日向臺東縣臺東市
    戶政事務所申辦結婚登記，使不知情之該戶政事務所承辦人
    員將林宜山與朱瀾嵐結婚之不實事項登載於職務上所掌之戶
    籍登記簿等上，林宜山於當日復持前開不實之戶籍謄本、戶
    口名簿等資料，及以配偶之身分簽名出具擔保朱瀾嵐進入臺
    灣地區之保證責任之「大陸地區人民進入臺灣地區保證書」
    ，持向寶桑派出所不知情之承辦警員賴建安行使之，以辦理
    大陸地區人民進入臺灣地區對保手續，又於同年12月18日，
    由林宜山持「大陸地區人民進入臺灣地區旅行證申請書」及
    上開記載不實配偶身分之戶籍謄本，持向境管局承辦人員以
    探親名義申請朱瀾嵐入境臺灣地區，而使朱瀾嵐於92年4月2
    日以探親名義非法進入臺灣地區之事實，業據證人林宜山於
    原審審理時證述明確（原審卷第83頁至第86頁參照），復有
    上開臺東縣臺東市戶政事務所函檢附林宜山之戶籍謄本、境
    管局函檢送「大陸地區人民入境臺灣地區旅行證申請書」、
    「大陸地區人民進入臺灣地區保證書」及結婚公證書、入出
    境資料各1份在卷可證（見偵字第11885號偵卷第11、12頁、
    第15至24頁），故林宜山為使朱瀾嵐入境臺灣地區，而與朱
    瀾嵐假結婚，並使公務員登載渠2人不實結婚之情事於公文
    書上，復持之行使以辦理朱瀾嵐入境臺灣地區之手續等情，
    洵堪認定。
  (四)被告雖辯稱：朱瀾嵐及林宜山確實是真結婚云云，惟依林宜
    山於原審證稱：朱瀾嵐來臺後，與伊及甲○○同住一起，伊
    與被告甲○○住一間，朱瀾嵐住一間（見原審卷第85頁）。
    被告於其另案於本院96年度上易字第979號被訴侵占案件中
    偵訊時亦自承：林宜山與伊離婚後，還一直同住到92年9月
    才搬走等語（見偵字第630號偵卷第55頁、第129頁、第219
    頁）。由被告在林宜山及朱瀾嵐婚後仍同居一處，且係由被
    告與林宜山同房而眠，朱瀾嵐並未與林宜山同房之情以觀，
    益證林宜山與朱瀾嵐並非真結婚，被告上開辯解，無足採信
    。至證人即林宜山胞弟乙○○雖於本院證稱：伊想林宜山與
    朱瀾嵐應該不是假結婚，因林宜山有說要去臺東管區辦理結
    婚登記的事（見本院審判筆錄第3頁），然乙○○亦稱；伊
    不知林宜山離婚又結婚的經過，因林宜山沒有跟伊說等語，
    顯見乙○○對林宜山離婚、結婚之實情為何並不知悉，其僅
    以林宜山要去辦理結婚登記，遽而推論非假結婚，惟此為其
    個人臆測之詞，不足採信，且被告與林宜山為使朱瀾嵐入境
    臺灣，實有需至戶政事務所辦理登記之必要，尚無從以乙○○之證詞為被告有利之認定。
  (五)綜上各節，足認被告上開所辯，係臨訟飾卸之詞，無可採信
    。本件事證明確，被告犯行堪以認定，應依法論科。
二、新舊法比較適用：
  (一)被告行為後，臺灣地區與大陸地區人民關係條例已於92年10
    月29日修正公布，其中關於使大陸地區人民非法進入臺灣地
    區之處罰規定即修正後該條例第79條，係自同年12月31日施
    行，依修正後該條例第79條第1項之規定，違反同條例第15
    條第1款不得使大陸地區人民非法進入臺灣地區之規定者，
    其法定刑已由修正前之「五年以下有期徒刑、拘役或科或併
    科新臺幣五十萬元以下罰金。」，提高為「一年以上七年以
    下有期徒刑，得併科新臺幣一百萬元以下罰金。」，比較新
    舊法之結果，以修正前之舊法有利於被告，依刑法第2條第
    1項但書之規定，自應適用修正前之臺灣地區與大陸地區人
    民關係條例處罰。
  (二)刑法第214條使公務員登載不實罪，其法定本刑中關於罰金
    刑之規定，因刑法第33條第5款業經修正，罰金最低額由銀
    元1元提高為新台幣1000元以上，並以百元為單位，經新、
    舊法比較，應以行為時之刑法第33條第5款規定有利於被告
    。
  (三)刑法第56條關於連續犯之規定業經刪除，連續犯之刪除雖非
    犯罪構成要件之變更，但已影響行為人刑罰之法律效果，自
    屬法律有變更，經比較新、舊法之併罰與連續犯之加重其刑
    結果，仍應適用較有利於被告之行為時法即舊法論以連續犯
    。
  (四)刑法第55條關於牽連犯業經刪除，修正前，牽連犯原則上應
    從一罪處斷，修正後，原則上應併合處罰，比較新、舊法結
    果，仍應適用行為時法律即舊法論以牽連犯有利於被告。
  (五)修正後刑法第28條雖將「實施」修正為「實行」。其中「實
  　施」一語，涵蓋陰謀、預備、著手及實行之概念在內，其範
  　圍較廣；而「實行」則著重於直接從事構成犯罪事實之行為
  　，其範圍較狹，是修正後刑法共同正犯之範圍已有限縮，共
  　同正犯之範圍既因此而有變動，自屬犯罪後法律有變更，而
  　非僅屬純文字修正，經比較結果，以修正後刑法有利於被告
  　。
  (六)刑法第41條第1項前段關於易科罰金之折算標準，原依罰金
    罰鍰提高標準條例第2條（已於95年7月1日刪除）之規提高
    100倍，而為以銀元100元、200元、300元折算1日，修正為
    以新台幣1000元、2000元、3000元折算1日，修正前之規定
    較有利於被告。
  (七)本件綜合上揭新舊法比較之結果，並本於統一性及整體性原
    則，認修正前之臺灣地區與大陸地區人民關係條例及刑法較
    有利於被告，爰就罪刑部分，一體適用修正前之臺灣地區與
    大陸地區人民關係條例及修正前刑法。就易科罰金部分，亦
    適用修正前之刑法。
三、按臺灣地區與大陸地區人民關係條例第79條第1項處罰違反
    同條例第15條第1款所定使大陸地區人民非法進入臺灣地區
    罪，凡非經合法手續進入者皆包含之，使大陸地區人民以假
    結婚真入境之脫法方式，進入臺灣地區，即該當此罪（最高
    法院著有92年度臺上字第40號判決可參）。再按結婚應以當
    事人之一方為申請人，為結婚之登記，戶籍法第17條及第35
    條分別定有明文；而登記之際並應提出證明文件予戶政機關
    查驗後，即應予以登載，戶籍法施行法第13條第2項、第17
    條亦定有明文，是關於結婚之戶籍登記，戶籍機關當僅有形
    式審查權而無實質審查權，此觀之戶籍法第54條申請人故意
    為不實之申請，應處9000元以下罰鍰一節，即可知之，是明
    知無結婚之實，卻使戶政機關之公務員為結婚之登記，自構
    成刑法第214條之明知不實事項使公務員登載不實罪。被告
    及林宜山為使朱瀾嵐得以進入臺灣地區，即由林宜山與朱瀾
    嵐先以非法之虛偽結婚方式，取得大陸地區之結婚證明書後
    ，回臺申請辦理登記結婚而使我國戶政機關憑以登載上開虛
    偽不實之結婚、配偶資料於其職務上所製作之戶籍登記簿上
    ，並據以核發領得林宜山配偶欄已登載為朱瀾嵐之不實戶籍
    謄本及戶口名簿之公文書後，持向寶桑派出所、境管局行使
    ，使朱瀾嵐得以進入臺灣地區探親，足以生損害於我國戶政
    機關對戶籍管理之正確性，核被告所為，係犯修正前之臺灣
    地區與大陸地區人民關係條例第79條第1項之違反不得使大
    陸地區人民非法進入臺灣地區規定罪，及刑法第216條、第
    214條之行使明知為不實之事項而使公務員登載於職務上所
    掌公文書罪。被告使公務員登載不實之低度行為，應為行使
    之高度行為所吸收，不另論罪。被告就上揭行使明知為不實
    之事項而使公務員登載於職務上所掌公文書之犯行，與林宜
    山、朱瀾嵐間；被告就上揭違反不得使大陸地區人民非法進
    入臺灣地區規定之犯行，與林宜山間，均有犯意聯絡及行為
    分擔，皆為共同正犯。被告一個行使行為，同時行使登載不
    實之戶籍謄本、戶口名簿，乃侵害文書公信力之單一社會法
    益，僅屬單純一罪。被告推由林宜山先後2次行使明知為不
    實之事項而使公務員登載於職務上所掌公文書犯行（即前往
    寶桑派出所、境管局），時間緊接，手法相同，所犯構成要
    件相同之罪名，顯係基於概括犯意反覆為之，為連續犯，應
    論以一罪，並依法加重其刑。又被告所犯上揭行使公務員登
    載不實文書罪及非法使大陸人入境臺灣，二罪間有方法、目
    的之牽連關係，為牽連犯，應從一重之違反不得使大陸地區
    人民非法進入臺灣地區規定罪處斷。另大陸地區上海市閘北
    區公證處所據以登載核發之不實結婚證明書，則非我國轄內
    公務員職務上所掌管之我國公文書，自不在我刑法保護範圍
    ，併予指明。又公訴人雖未就林宜山持使公務員登載不實之
    戶籍謄本、戶口名簿，向寶桑派出所警員賴建安行使之犯行
    起訴，然該部分事實與起訴之事實既具有連續犯之裁判上一
    罪關係，基於審判不可分之原則，，本院自得併予審究，附
    此敘明。
四、原審予以論罪科刑，固非無見，惟朱瀾嵐係被告欲使之非
    法入境之大陸人，不能認係使大陸地區人民非法入境之人，
    即不得認朱瀾嵐為共犯，原審認定朱瀾嵐為此部分之共犯，
    容有未洽。被告持「大陸地區人民進入臺灣地區保證書」
    向寶桑派出所行使，該保證書下方之「對保或證明機關簽註
    意見欄」係員警依職權審查保證人資格加註核章，為公文書
    ，惟警政機關就該保證書既需據以審核，而為實質審查，如
    發覺有通謀虛偽結婚之情形，得不予核准大陸女子朱瀾嵐進
    入臺灣地區，此觀之臺灣地區與大陸地區人民關係條例第10
    條授權主管機關訂定之「大陸地區人民進入臺灣地區許可辦
    法」第15、16條即明，顯非被告一經提出申請，警政機關即
    有登載義務並據以許可，自不生刑法第214條之情形，此部
    分即不能科被告以刑責（最高法院73年台上字第1710號判例
    參照）。原審認被告向寶桑派出所行使上揭保證書之行為亦
    成立刑法第214條之罪，亦有未當。中華民國96年罪犯減
    刑條例已於96年7月4日制定公布，並於96年7月16日施行，
    被告所犯違反不得使大陸地區人民非法進入臺灣地區規定罪
    ，及行使明知為不實之事項而使公務員登載於職務上所掌公
    文書罪，犯罪時間在96年4月24日以前，合於減刑條件，原
    審未及審酌，尚有未合。被告上訴猶執前詞否認犯行，為無
    理由，惟原判決既有上揭可議，仍應由本院將原判決撤銷改
    判。爰審酌被告利用假結婚之不法手段，規避對於大陸地區
    人民入境之管制，對於臺灣地區入境管制、就業市場及治安
    之影響，暨其犯罪之動機、目的、手段，及被告犯罪後否認
    犯罪，仍毫無悔意等一切情狀，量處如主文所示之刑，並依
    中華民國96年罪犯減刑條例第2條第1項第3款之規定，將原
    宣告之刑期減為二分之一，及諭知易科罰金之折算標準，以
    資懲儆。
據上論斷，應依刑事訴訟法第369條第1項前段、第364條、第299
條第1項前段，修正前臺灣地區與大陸地區人民關係條例第79條
第1項、第15條第1款，刑法第2條第1項、第11條前段、修正前刑
法第28條、第56條、第216條、第214條、第55條、第41條第1項
前段，罰金罰鍰提高標準條例第1條前段、刪除前第2條，中華民
國96年罪犯減刑條例第2條第1項第3款、第7條、第9條，判決如
主文。
本案經檢察官謝英民到庭執行職務。
中　　華　　民　　國　　96　　年　　9　　月　　26　　日
　　　　　　　　　刑事第二庭審判長法  官   呂丹玉
                                  法  官   李麗玲
                                  法　官　 林恆吉
以上正本證明與原本無異。
如不服本判決，應於收受送達後十日內向本院提出上訴書狀，其
未敘述上訴之理由者並得於提起上訴後十日內向本院補提理由書
（均須按他造當事人之人數附繕本）。
                                  書記官  劉文美
中　　華　　民　　國　　96　　年　　9 　　月　　26　　日
附錄本案論罪科刑法條：
修正前之臺灣地區與大陸地區人民關係條例第79條第1項：
違反第15條第1款規定者，處5年以下有期徒刑、拘役或科或併科
新臺幣50萬元以下罰金。
中華民國刑法第214條：
明知為不實之事項，而使公務員登載於職務上所掌之公文書，足
以生損害於公眾或他人者，處3年以下有期徒刑、拘役或500元以
下罰金。
中華民國刑法第216條：
行使第210條至第215條之文書者，依偽造、變造文書或登載不實
事項或使登載不實事項之規定處斷。
